臺灣板橋地方法院刑事判決　　　　　　　　　　　　九十一年度易字第一七六號
　　公　訴　人　臺灣板橋地方法院檢察署檢察官
　　被　　　告　丁○○
　　選任辯護人　謝協昌　律師
右列被告因詐欺案件，經檢察官提起公訴（九十一年度偵字第一一０七號），本院判
決如左：
    主  文
丁○○無罪。
    理  由
一、公訴意旨略以：被告丁○○原係台北縣三峽鎮○○路四五九巷九二號靜養醫院之
    藥師，詎丁○○基於意圖為自己不法所有之概括犯意，自民國八十八年十一月三
    日起至八十九年九月二十日止，偽以靜養醫院之名義，連續六次向嘉德藥品企業
    有限公司（下稱嘉德公司）訂購「庫魯化錠」等藥品，致嘉德公司之負責人甲○○誤以為交易對象為靜養醫院，其資力應無疑義，而由丁○○詐得計新台幣（下
    同）四十七萬三千二百五十三元之上開藥品；嗣丁○○因僅支付十二萬八千二百
    五十三元之價款，尚積欠三十四萬五千元未能償還，嘉德公司之負責人甲○○始
    知受騙。經嘉德公司代表人甲○○訴由台北縣政府警察局三峽分局報請偵辦。因
    認被告丁○○涉有刑法第三百三十九條第一項之詐欺取財罪嫌云云。
二、按犯罪事實應依證據認定之，無證據不得推定其犯罪事實，刑事訴訟法第一百五
    十四條定有明文；次按認定犯罪事實，須依證據，而所謂證據，係指合法之積極
    證據就犯罪事實能為具體之證明者而言；又認定不利於被告之事實，須依積極證
    據，苟積極證據不足為不利於被告事實之認定時，即應為有利於被告之認定，更
    不必有何有利之證據，最高法院三十年上字第八一六號著有判例。又所謂「積極
    證據足以為不利被告事實之認定」，係指據為訴訟上證明之全盤證據資料，在客
    觀上已達於通常一般之人均不致於有所懷疑，而得確信被告確曾犯罪之程度，若
    未達到此一程度，而有合理懷疑之存在時，即無從為有罪之確信，此觀同院七十
    六年度台上字第四八九六號判例意旨自明。再刑法第三百三十九條第一項詐欺取
    財罪之成立，須以意圖為自己或第三人不法之所有，而以詐術使人將本人或第三
    人之物交付為其成立要件。又所謂以詐術使人交付，必須被詐欺人因其詐術而陷
    於錯誤，若其所用方法，不能認為詐術，亦不致使人陷於錯誤，即不構成該罪。
    最高法院四十六年台上字第二六０號判例可資參照。
三、公訴人認被告丁○○涉有詐欺取財罪嫌，無非以右揭犯罪事實業經告訴人指述綦
    詳，復有嘉德公司對帳單影本、出貨單影本、支票影本一紙、退票理由單影本、
    本票影本七紙附卷可稽，再證人靜養醫院副院長戊○○就被告以靜養醫院名義向
    告訴人訂購藥品乙事毫不知情，業於警訊及偵查中證述綦詳，又被告另辯稱渠無
    詐欺之故意，然被告自始即以靜養醫院之名義與不知情之告訴人交易，致告訴人
    陷於錯誤而交付藥品，是被告所辯顯屬卸責之詞，委無可採，本案事證明確，被
    告犯嫌應堪認定，為主要論據。訊據被告丁○○固坦承向告訴人嘉德公司訂購藥
    品及尚積欠藥款三十四萬五千元等事實不諱，惟堅決否認有何詐欺取財犯行，辯
    稱：伊欠告訴人之貨款，係伊個人向告訴人嘉德藥品公司之業務員丙○○、乙○○訂貨，且以伊個人名義簽發支票支付貨款，先前簽發之支票約五十餘萬元，均
    有兌現，後來因伊遭人倒債，簽發之支票始遭退票，伊並未施用詐術，使告訴人
    陷於錯誤而交付上開藥品等語，經查：
（一）本件被告訂購上開藥品，均係向嘉德公司之業務員丙○○（於八十九年八月底
      離職，後由乙○○接任）、乙○○訂貨，雖係以靜養醫院名義訂購，然交易一
      段時間後即知悉係被告個人所購買，被告個人所訂之藥品，均由被告簽發支票
      支付，剛開始均有兌現，共兌現五十四萬元，被告退票之部分，即是其個人訂
      購藥品積欠之貨款等情，業據證人即嘉德公司之業務員丙○○（已於八十九年
      八月底辭職）於本院訊問時證述明確（見本院審判筆錄），並經證人即嘉德公
      司接任丙○○職務之業務員乙○○到庭證稱：「我們業務代表（指丙○○）交
      接之後，有訂單就出貨了，我也沒查證。我是因為之前都沒出問題，我就出貨
      了」等語，顯見被告與告訴人嘉德公司業務員丙○○間，係陸續有購買藥品之
      生意往來，且被告之前簽發支付貨款之支票，均有兌現，尚無疑義，被告向嘉
      德公司購買藥品時，並非自始即無資力支付票款，要堪認定。
（二）公訴人指被告以靜養醫院名義向告訴人訂購藥品，且有嘉德公司對帳單影本、
      出貨單影本、支票影本一紙、退票理由單影本、本票影本七紙附卷可稽，再證
      人靜養醫院副院長戊○○就被告以靜養醫院名義向告訴人訂購藥品之事，靜養
      醫院並不知情等語，而認被告有詐欺取財罪嫌云云，然查：告訴人嘉德公司之
      藥品，由業務員丙○○販賣予被告個人，被告雖係以靜養醫院之名義訂購，然
      實為被告個人所購買，且簽發其個人之支票支付貨款，並由被告簽收該部分之
      藥品，其積欠嘉德公司之貨款，即為以其個人訂購藥品而積欠之貨款，丙○○
      亦知悉係被告個人所訂購，業務移交與乙○○時，亦是被告個人要買的，故未
      透過靜養醫院等情，已據證人丙○○證述在卷（見本院審判筆錄），且嘉德公
      司業務員乙○○均向被告請款，被告支付貨款之其中二張支票（支票號碼ＱＣ
      0000000、0000000，票面金額均為三萬四千五百元，發票日各
      為八十九年六月二日、八十九年七月二日）並由丙○○轉交乙○○提示兌現，
      且所販賣之藥品，一般係向醫院會計部請款，如無會計部則向採購之人請款，
      而支票係以醫院名義或院長或其家屬之名義簽發等情，並經證人乙○○於本院
      訊問時證述屬實在卷（見本院九十一年五月三十一日訊問筆錄），復有該二張
      支票影本、並有被告於出貨單收貨簽章欄簽名之影本二紙附於偵查卷可稽，而
      靜養醫院採購藥品係由其醫院決議後由藥局鄭小姐採購等情，亦據證人即靜養
      醫院副院長戊○○證述甚詳（見本院九十一年五月三十一日訊問筆錄），且證
      人乙○○與被告間之訂購藥品，係由丙○○所移交，亦經證人乙○○、丙○○
      於本院訊問時分別證述為真，而被告交付之支票均係以其個人名義簽發，並非
      以靜養醫院或院長或院長家屬之名義簽發，又證人均係向被告收款，並非向靜
      養醫院請款，客觀上證人丙○○、乙○○應均知悉藥品係由被告個人所訂購，
      至為灼然，換言之，被告雖係以靜養醫院名義訂購藥品，惟購買之人實為被告
      本人，其交易對象係被告，因此足見被告積欠之上開款項，實際係被告個人向
      嘉德公司業務員丙○○、乙○○所訂購無訛。被告個人向證人丙○○、乙○○
      訂購藥品之部分，既未透過靜養醫院向告訴人之業務員洽購，故證人即靜養醫
      院副院長戊○○證稱靜養醫院不知情，亦屬常情，自不得以靜養醫院不知情，
      即謂被告有詐欺取財犯行。綜上所述，告訴人之業務員丙○○、乙○○既均知
      悉交易之對象即為被告，並非靜養醫院，仍繼續販賣藥品予被告，縱告訴人之
      業務員違反上開藥品不得販賣予個人之規定，仍屬違犯其公司之內規或其他法
      規，或被告有無違反其他法令規定之問題，尚難僅因被告以靜養醫院名義為其
      個人向告訴人訂購藥品，於無其他證據足為佐證之情形下，即認其有詐欺之故
      意。
（三）證人丙○○、乙○○均係告訴人嘉德公司之業務代表（業務員），為告訴人對
      外招攬生意、交付藥品及收取貨款等行為，其在業務範圍內之行為，為告訴人
      本人之代理人，其效力均及於告訴人本人，依民法第一百零五條前段之規定，
      代理人之意思表示，因其意思欠缺、被詐欺、被脅迫或明知其事情，或可得而
      知其事情，致其效力受影響時，其事實之有無，應就代理人決之。是本件被告
      是否施用詐術，使告訴人陷於錯誤而交付財物，應視證人丙○○、乙○○有無
      因被告之施用詐術，並因此陷於錯誤而交付藥品為斷。訊據被告堅決否認有施
      用任何詐術，使告訴人陷於錯誤而交付藥品，且證人丙○○、乙○○於本院訊
      問時亦均證稱被告並未施用詐術，使渠二人陷於錯誤而交付藥品等語（見本院
      九十一年五月三十一日訊問筆錄及審判筆錄），且證人丙○○、乙○○亦知悉
      欠款部分之交易對象，即為被告個人，與靜養醫院無關，已如前述，公訴人並
      無直接積極之證據足證被告確有施用詐術，並使告訴人因而陷於錯誤而交付藥
      品，其遽謂被告自始即以靜養醫院之名義與不知情之告訴人交易，致告訴人陷
      於錯誤而交付藥品，尚屬無據。
（四）又詐欺罪之成立，須被告主觀上有為自己或第三人不法所有之意圖。經查：本
      件被告於告訴人向其催討上開欠款時，被告並未否認，且表示支票係其所簽發
      等情，業據證人乙○○於本院訊問時證述明確（見九十一年五月三十一日本院
      訊問筆錄），且被告向告訴人嘉德公司購買藥品所簽發支付貨款之支票，有兌
      現五十四萬元一節，並經證人丙○○證述屬實，復有經提示兌現之支票影本九
      張附於偵查卷可參，是難認被告自始即有為自己或第三人不法所有之意圖。
（五）本件被告向告訴人訂購之上開藥品，並交付支票予告訴人之業務員丙○○、乙○○，嗣轉交告訴人，其中之五十四萬元部分業已兌現，尚欠告訴人三十四萬
      五千元，為被告所不否認，並經證人丙○○、乙○○陳述在卷，雖被告嗣後遭
      人倒債，致週轉不靈，其簽發之支票因而無法兌現，然被告主觀上並無為自己
      或第三人不法所有之意圖，復未施用詐術，使告訴人陷於錯誤而交付上開藥品
      ，已如前述，核與刑法詐欺取財罪之構成要件，尚有未符，本件應純屬被告丁○○向告訴人訂購藥品後所生之票據債務不履行民事糾葛，自不能因事後無法
      獲得付款，即認被告丁○○有詐欺取財之犯行。此外，本院查無其他積極事證
      足證被告有公訴人所指之詐欺取財犯行，不能證明其犯罪，自應諭知被告無罪
      之判決，以示審慎。
據上論斷，應依刑事訴訟法第三百零一條第一項，判決如主文。
本案經檢察官游鉦添到庭執行職務
中      華      民      國    九十一    年      八      月      七      日
                                  臺灣板橋地方法院刑事第五庭
                                        法  官  林  錫  凱
右正本證明與原本無異
如不服本判決，應於判決送達後十日內，向本院提出上訴狀。
                                        書記官  林  兆  嘉
中      華      民      國    九十一    年      八      月      七      日
